ACORDAO-COMPLETO-2538962

ACÓRDÃO 1274/2022 ATA 20/2022 - PLENÁRIO

VISTOS, relatados e discutidos estes autos de representação oferecida pela Secretaria de Controle Externo do Sistema Financeiro Nacional e dos Fundos de Pensão (SecexFinanças) , noticiando possíveis irregularidades no custeio dos planos de benefícios de previdência complementar patrocinados pela Companhia Hidro Elétrica do São Francisco, 
ACORDAM os Ministros do Tribunal de Contas da União, reunidos em sessão do Plenário, ante as razões expostas pelo relator, em:
9.1. com fulcro no art. 276, caput e § 1º, do Regimento Interno do TCU, referendar a medida cautelar adotada pelo relator, Ministro Benjamin Zymler, por meio do despacho transcrito no relatório que precede este acórdão; 
9.2. dar ciência desta deliberação à Companhia Hidro Elétrica do São Francisco, à Fundação Chesf de Assistência e Seguridade Social e à Superintendência Nacional de Previdência Complementar (Previc) .

Referendo de medida cautelar concedida em processo de representação acerca de possíveis irregularidades na regulamentação dos planos de benefícios de previdência complementar patrocinados pela Companhia Hidrelétrica do São Francisco.

Companhia Hidro Elétrica do São Francisco.

3. Interessados/Responsáveis: não há.

13.1. Ministros presentes: Ana Arraes (Presidente), Walton Alencar Rodrigues, Aroldo Cedraz, Bruno Dantas, Vital do Rêgo, Jorge Oliveira e Antonio Anastasia.
13.2. Ministro-Substituto convocado: André Luís de Carvalho (Relator).

ACORDAO-COMPLETO-2550554

Acórdão 2383/2022 - Plenário

ANDRÉ DE CARVALHO

Adoto como relatório o despacho exarado pelo Ministro Benjamin Zymler nos presentes autos:
	"Trata-se de representação, oferecida pela Secretaria de Controle Externo do Sistema Financeiro Nacional e dos Fundos de Pensão (SecexFinanças) , noticiando possíveis irregularidades na regulamentação dos planos de benefícios de previdência complementar patrocinados pela Companhia Hidrelétrica do São Francisco (Chesf) .
2.	Em linhas gerais, informa a unidade técnica que a Superintendência Nacional de Previdência Complementar (Previc) 'julgou, em sua última instância administrativa, serem ilegais cláusulas constantes dos regulamentos dos planos de benefício definido (BD) e de benefício saldado (BS) , administrados pela Fundação Chesf de Assistência e Seguridade Social (Fachesf) , que atribuíram à patrocinadora Chesf a responsabilidade exclusiva sobre eventuais equacionamentos de déficit nos referidos planos, situação que poderia estar colidindo com preceitos constitucionais e legais'.
3.	Mais especificamente, de acordo com a documentação encaminhada pela autarquia ao Tribunal, 'a Chesf tem assumido a responsabilidade por quaisquer insuficiências futuras dos planos de benefícios, sem paridade (ou proporção contributiva) com os participantes/assistidos, em afronta ao disposto no § 3º do art. 202 da Constituição Federal, nos artigos 5º e 6º da Emenda Constitucional 20/1998 e no art. 21 da Lei Complementar (LC) 109/2001 (peça 1, p. 3-4) '.
4.	As cláusulas questionadas são as seguintes ( (peça 1, p. 3-4; ênfase acrescentada) :
Cláusulas do Regulamento do plano BD:
'103.1 - A parcela do valor presente do saldamento, correspondente aos Participantes Assistidos existentes neste Plano em 29/06/2001, Data Efetiva dos Planos de Aposentadoria de Contribuição Definida e Saldado de Benefícios, não coberta pelo seu patrimônio, a partir de 15/12/2000, será considerada um compromisso especial, de responsabilidade da Patrocinadora, e será contratada através de instrumento específico a ser firmado entre a Patrocinadora e a Fundação, com cláusula de revisão atuarial. 
103.2 - A Patrocinadora será responsável pela integralização dos recursos referentes ao saldamento do Plano referido no item anterior, de forma a manter o equilíbrio atuarial do Plano relativamente ao grupo abrangido pelo saldamento até a sua completa extinção.'
Cláusulas do Regulamento do plano BS: 
'C.5.2 A parcela do valor presente do Benefício Saldado não coberta pelo patrimônio do Plano na Data Efetiva do Plano será considerada um compromisso especial, de responsabilidade da Patrocinadora, referente ao saldamento do Plano Anterior, e será contratada através de instrumento específico a ser firmado entre a Patrocinadora e a Fundação, com cláusula de revisão atuarial. 
C.5.2.1 A Patrocinadora será responsável pela integralização dos recursos destinados à garantia do Benefício Saldado, previsto neste Regulamento, de forma a manter o equilíbrio atuarial do Plano até a sua completa extinção. 
C.5.2.2 Para fins do que dispõe o item C.5.2.1, pelo menos uma vez a cada exercício, o valor do compromisso especial referido no item C.5.2 será reavaliado atuarialmente, ajustando-se as parcelas referentes a sua amortização para o período seguinte. 
C.5.3 A Patrocinadora efetuará, ainda, Contribuição Extra destinada à cobertura das despesas administrativas, a ser definida no plano de custeio, observando sempre o limite legal aplicável.'
5.	A propósito, a Diretoria de Fiscalização e Monitoramento (Difis) da Previc - com fundamento na Nota 1568/2019/PREVIC, de 17/12/2019, que concluiu pela ilegalidade das cláusulas regulamentares - determinou que a Fachesf protocolasse junto à Diretoria de Licenciamento (Dilic) propostas de alteração dos regulamentos, adequando-os ao disposto nos arts. 5º e 6º da EC 20/1998 e ao disposto no art. 21 da Lei Complementar 109/2001, respeitando ainda o disposto na Resolução CGPC 08/2004 e alterações, Instrução Previc 5/2018 e Portaria Previc 866/2018 (peça 1, p. 4) . Essa determinação foi mantida, em grau de recurso, pela Diretoria Colegiada da autarquia (peça 1, p. 3-9) .
6.	 Nesse cenário, a SecexFinanças, após a realização de diligências preliminares junto à Previ, à Chesf e à Fachesf, assim se manifesta:
'EXAME TÉCNICO
Consoante o art. 276 do Regimento Interno/TCU, o Relator poderá, em caso de urgência, de fundado receio de grave lesão ao Erário, ao interesse público, ou de risco de ineficácia da decisão de mérito, de ofício ou mediante provocação, adotar medida cautelar, determinando a suspensão do procedimento impugnado, até que o Tribunal julgue o mérito da questão. Tal providência deverá ser adotada quando presentes os pressupostos do fumus boni iuris e do periculum in mora.
Como se verá a seguir, no presente feito encontra-se caracterizado o fumus boni iuris, considerando que as questionadas cláusulas insertas nos regulamentos dos planos de benefícios BS e BD da Fachesf, acima transcritas, ao prescreverem a integral responsabilidade econômico-financeira da patrocinadora por insuficiências desses planos, sem paridade (ou proporção contributiva) com os participantes/assistidos, afrontam dispositivos legais e constitucionais que regem a matéria, bem como vão de encontro a entendimento desta Corte acerca do tema.
 Verifica-se inicialmente que os atuais regulamentos dos planos BD e BS ainda contemplam as discutidas cláusulas com mesmo teor, conforme cópias enviadas pela Fachesf em resposta à diligência, da seguinte forma: a 4ª edição do regulamento do plano BD, de 30/10/2014, contempla as impugnadas cláusulas entre os itens 101.1 e 101.4 (peça 134, p. 161-162) ; a 3ª edição do regulamento do plano BS, de 2/4/2007, contempla as impugnadas cláusulas na mesma numeração anterior, nos itens C.5.2, C.5.2.1, C.5.2.2 e C.5.3 (peça 135, p. 71) .
Essas cláusulas originalmente foram editadas por ocasião da revisão, pela Fachesf, de seu plano de benefícios definido (BD) , com vistas a dar cumprimento ao art. 6º da EC 20/1998, reavaliando seu plano de custeio de forma a estabelecer o custeio paritário e instituir um novo plano de benefícios com contribuição definida (CD) .
Com a instituição do novo plano CD, em 29/6/2001, o plano BD foi fechado para novas adesões e os seus participantes foram estimulados a migrar para o plano de contribuição definida. Ademais, foi criado um terceiro plano de benefícios, denominado Plano de Benefício Saldado (BS) , que recebeu valores transferidos do plano BD a título de reconhecimento do direito previdenciário acumulado até aquele momento.
O saldamento do plano de benefício definido (BD) visou eliminar o potencial déficit atuarial do plano no momento de seu fechamento, segundo as regras vigentes antes da mencionada Emenda Constitucional, preservando os direitos dos assistidos e participantes. Aos assistidos, o saldamento garantia a continuidade da percepção do benefício definido então contratado. Aos participantes, visava garantir a apuração proporcional do direito acumulado segundo as regras pretéritas e a possibilidade, na forma da opção do participante, do aporte de tal montante aos novos planos de benefícios criados.
Os marcos legais que introduziram a paridade das contribuições às EFPCs são o art. 202, § 3º, da Constituição Federal, com redação dada pela Emenda Constitucional 20/1998, e a Lei Complementar 108/2001, mais precisamente seus arts. 6º e 7º, verbis  (grifos acrescidos) :
Constituição Federal:
'Art. 202. O regime de previdência privada, de caráter complementar e organizado de forma autônoma em relação ao regime geral de previdência social, será facultativo, baseado na constituição de reservas que garantam o benefício contratado, e regulado por lei complementar. 
§ 3º É vedado o aporte de recursos a entidade de previdência privada pela União, Estados, Distrito Federal e Municípios, suas autarquias, fundações, empresas públicas, sociedades de economia mista e outras entidades públicas, salvo na qualidade de patrocinador, situação na qual, em hipótese alguma, sua contribuição normal poderá exceder a do segurado.' 
Lei Complementar 108/2001:
'Art. 6º O custeio dos planos de benefícios será responsabilidade do patrocinador e dos participantes, inclusive assistidos.
§ 1º A contribuição normal do patrocinador para plano de benefícios, em hipótese alguma, excederá a do participante, observado o disposto no art. 5º da Emenda Constitucional n. 20, de 15 de dezembro de 1998, e as regras específicas emanadas do órgão regulador e fiscalizador.
§ 2º Além das contribuições normais, os planos poderão prever o aporte de recursos pelos participantes, a título de contribuição facultativa, sem contrapartida do patrocinador.
§ 3º É vedado ao patrocinador assumir encargos adicionais para o financiamento dos planos de benefícios, além daqueles previstos nos respectivos planos de custeio.
Art. 7º A despesa administrativa da entidade de previdência complementar será custeada pelo patrocinador e pelos participantes e assistidos, atendendo a limites e critérios estabelecidos pelo órgão regulador e fiscalizador.'
De acordo com o art. 5º da Emenda Constitucional (EC) 20/1998, a exigência de paridade entre a contribuição da patrocinadora e a contribuição do segurado iniciou-se em 16/12/2000, dois anos após a publicação da Emenda. 
Desta forma, como bem observou a Previc (peça 1, p. 20) , a legislação respalda atribuir exclusivamente à patrocinadora Chesf a responsabilidade pelo patrimônio necessário a saldar os compromissos vinculados ao serviço passado e aos déficits técnicos atuariais constituídos anteriormente a 16/12/2000, referentes aos participantes ativos que migraram para o plano CD, que passaram a compor o plano BS, e para os participantes já assistidos no plano BD até 29/06/2001, data da efetiva constituição dos Planos CD e BS. É a isto que se chama de saldamento do plano BD. Contudo, os déficits posteriores ao exercício de 2000, ou seja, de 2001 em diante, obrigar-se-iam à proporção contributiva disposta no art. 21 da Lei Complementar 109/2001, in verbis:
'Art. 21. O resultado deficitário nos planos ou nas entidades fechadas será equacionado por patrocinadores, participantes e assistidos, na proporção existente entre as suas contribuições, sem prejuízo de ação regressiva contra dirigentes ou terceiros que deram causa a dano ou prejuízo à entidade de previdência complementar' (grifos acrescidos) .
Acontece que as inquinadas cláusulas prescrevem, a título de saldamento, a responsabilidade exclusiva da patrocinadora na integralização dos recursos destinados à garantia dos benefícios, de forma a manter o equilíbrio atuarial do Plano até a sua completa extinção, ou seja, obrigam a Chesf a suportar todos e quaisquer déficits dos planos BD e BS também após 16/12/2000, restando prejudicada a paridade exigida a partir dessa data, em afronta ao disposto no § 3º do art. 202 da Constituição Federal, no art. 5º da Emenda Constitucional 20/1998 e no art. 21 da Lei Complementar 109/2001.
Ressalta-se que um saldamento diz respeito à liquidação das insuficiências até uma data de corte, tendo valor definido e prazo acordado para pagamento, não presumindo a inclusão de déficits futuros. Porém, conforme se evidencia no Relatório Anual 2021 da Fachesf, a Chesf, mesmo passados mais de 20 anos do início de vigência da paridade contributiva, ainda integraliza 'contribuição extraordinária' mensal para custear os planos BD e BS da Fachesf (peça 149, p. 79 e 80) .
Importa frisar que não procede a alegação da Fachesf, dada em resposta à Previc (peça 1, p. 14-15) , no sentido de que a exigência da paridade disposta na EC 20/1998 e na Lei Complementar 108/2001 alcançaria apenas a contribuição normal do patrocinador, e que, segundo o art. 19 da Lei Complementar 109/2001, são consideradas extraordinárias as contribuições destinadas ao custeio de déficits, serviço passado e outras finalidades não incluídas na contribuição normal. 
Com efeito, de acordo com o entendimento desta Corte de Contas consignado no Relatório integrante do Acórdão 2766/2015-TCU-Plenário (relatoria do Ministro Augusto Sherman Cavalcanti) , abaixo transcrito, o termo contribuição normal mencionado no comando da paridade contributiva não se restringe às contribuições normais referidas no art. 19, inciso I, da Lei Complementar 109/2001, devendo ser aplicado a toda e qualquer contribuição efetuada por patrocinador sujeito à disciplina da Lei Complementar 108/2001, incluindo-se as contribuições extraordinárias:
'98. 	[...] há diferentes interpretações doutrinárias para a questão das contribuições normais e extraordinárias previstas nas LC 108/2001 e 109/2001. Esse assunto, inclusive, foi abordado no âmbito do parecer 071/2011CGCj/PF/Previc, cuja ementa foi indicada pelo BNDES como argumento em sua defesa.
99. 	Contudo, a tese de que a contribuição normal prevista na lei geral não se confunde com a prevista na lei específica parece ser a que melhor se adequa à racionalidade na gestão dos recursos públicos, tendo em vista que:
'o equilíbrio almejado pelo constituinte reformador, entre a garantia de previdência para os empregados públicos e um nível razoável de arrecadação de tributos e de cobrança de preços públicos sobre toda a sociedade, passa por um maior comedimento com os dispêndios públicos e por um ajuste no equilíbrio entre a contribuição patronal e a contribuição do participante' (ROCHA, Leonardo Vasconcellos. Artigo Paridade Contributiva no Regime de Previdência Complementar: o caráter absoluto da vedação de aportes de recursos a entidades de previdência privada, por parte dos chamados patrocinadores públicos, em valores superiores aos vertidos por participantes. Revista do Tribunal Regional Federal da Primeira Região, v. 25, nº 5/6, maio/junho, 2013) ' (grifos acrescidos) .
Desta forma, resta caracterizado o fumus boni iuris, considerando que as discutidas cláusulas dos regulamentos dos planos de benefício definido (BD) e de benefício saldado (BS) da Fachesf, ao atribuírem à patrocinadora a assunção integral de déficits atuariais posteriores à introdução da paridade contributiva pela EC 20/1998, afrontam o disposto no § 3º do art. 202 da Constituição Federal, o art. 5º da Emenda Constitucional 20/1998 e o art. 21 da Lei Complementar 109/2001.
Também se encontra presente no caso o periculum in mora, segundo requisito necessário para a concessão de medida cautelar. Isto porque o caso envolve alta materialidade, bem como a patrocinadora Chesf continua integralizando 'contribuições extraordinárias' para custear os planos BD e BS da EFPC, sem a observância da paridade contributiva, envolvendo vultosos valores que trazem grandes prejuízos aos cofres dessa patrocinadora, cuja grandiosidade pode prejudicar a recomposição do status quo ante caso não se adote a cautelar, haja vista que o significativo montante dos prejuízos e encargos financeiros que irão se acumular ao longo do tempo pode dificultar sobremaneira o rápido e eficaz ressarcimento que eventualmente venha a ser ajuizado.
De início, em resposta da Previc à diligência, constata-se a alta materialidade dos recursos envolvidos acerca dos pagamentos realizados pela Chesf perante a Fachesf para coberturas de déficits atuariais posteriores ao prazo estabelecido no art. 5º da EC 20/1998, totalizando R$ 2.636.598.089,64 em obrigações assumidas pela patrocinadora por déficits do Plano BD e R$ 254.798.885,54 por déficits do Plano BS. Frise-se que, apenas em relação ao ano de 2021, a Chesf assumiu R$ 547.432.273,60 por déficits do Plano BD e R$ 145.437.622,92 por déficits do Plano BS (peça 52, item não digitalizável 'Obrigacoes_assumidas_pela_CHESF_a_FACHESF_deficit.xlsx') .  
Mas não é só. Como já dito, a Chesf, sem a observância da paridade, ainda integraliza 'contribuição extraordinária' mensal para custear os planos BD e BS da Fachesf, conforme evidenciado no Relatório Anual 2021 da Fachesf (peça 149, p. 79 e 81) . 
No que diz respeito ao Plano BD, a patrocinadora Chesf destina sozinha contribuição extraordinária mensal à amortização de Operações Contratadas - Equacionamento de Déficit, com base no irregular regulamento do Plano BD, sendo que em 2022 o valor desta contribuição média mensal será no mínimo de R$ 19.604.000,00, o que corresponde a significativos R$ 235.248.000,00 a serem dispendidos irregularmente no exercício corrente (peça 149, p. 79) .
Já para custear o Plano BS, a Chesf destinará em 2022, sozinha, contribuição extraordinária mensal mínima de R$ 1.433.000,00, com base no inquinado regulamento do Plano, o que corresponde a R$ 17.196.000,00 a serem dispendidos irregularmente no exercício corrente (peça 149, p. 81) .
Desta forma, resta caracterizado o periculum in mora, considerando que a Chesf continua assumindo obrigações irregulares, na casa das centenas de milhões de reais anuais, para custear os Planos BD e BS da Fachesf, em afronta ao princípio da paridade contributiva expresso na EC 20/1998, alta materialidade que pode dificultar sobremaneira a recomposição rápida e eficaz do status quo ante em eventuais ações judiciais com vistas ao ressarcimento dos prejuízos que venham a se acumular.   
	Por fim, é necessário registrar que não se vislumbra no caso presente o periculum in mora reverso capaz de superar o periculum in mora. Não há nenhum cerceamento à liberdade de agir da EFPC ou a seu patrimônio que possa causar riscos. Tudo o que se propõe é que os repasses sejam feitos respeitando-se a legislação vigente. Sendo assim, caso eventualmente seja necessário o aporte de recursos, nada impede que eles sejam feitos, desde que preenchidos os requisitos legais.
....................................................................................................................................................................
PROPOSTA DE ENCAMINHAMENTO
Ante todo o exposto, submetem-se os autos à consideração superior, propondo:
	a) conhecer da presente representação, eis que satisfeitos os requisitos de admissibilidade previstos nos arts. 235 e 237, inciso VI, do Regimento Interno deste Tribunal e no art. 103, § 1º, da Resolução - TCU 259/2014;
	b) determinar cautelarmente, inaudita altera pars, nos termos do art. 276, caput, do Regimento Interno/TCU, à Companhia Hidrelétrica do São Francisco (Chesf) que imediatamente suspenda o aporte de quaisquer valores para custear a cobertura de déficits atuariais dos planos de benefício definido (BD) e de benefício saldado (BS) administrados pela Fundação Chesf de Assistência e Seguridade Social (Fachesf) , que tenham sido assumidos e/ou contratados com base nos itens 101.1 a 101.4 do regulamento do Plano BD (4ª edição, de 2014) ou nos itens .5.2, C.5.2.1, C.5.2.2 e C.5.3 do regulamento do plano BS (3ª edição, de 2007) , ou itens equivalentes nas edições anteriores, por afrontarem o princípio da paridade contributiva disposto no § 3º do art. 202 da Constituição Federal, o art. 5º da Emenda Constitucional 20/1998 e o art. 21 da Lei Complementar 109/2001;
	c) determinar, nos termos do art. 276, § 3º, do Regimento Interno/TCU, a oitiva da Chesf e da Fachesf, para que, no prazo de quinze dias, se manifestem sobre a cautelar deferida e os fatos apontados na representação;
	d) comunicar à Superintendência Nacional de Previdência Complementar (Previc) a decisão que vier a ser adotada nestes autos.'
7.	Acompanho, por seus fundamentos, as conclusões da SecexFinanças.
8.	De fato, a assunção pela Chesf, na qualidade de patrocinadora dos planos de benefícios da Fachesf, entidade fechada de previdência complementar dos servidores da companhia, da integralidade de déficits atuariais apresentados posteriormente a 16/12/2000 parece afrontar, em juízo de cognição sumária, o art. 202, § 3º, da Constituição Federal, c/c o art. 5º da Emenda Constitucional 20/1998, e, ainda, o art. 21 da Lei Complementar 109/2001.
9.	Transcrevo os dispositivos (grifos acrescentados) :
Constituição Federal
'Art. 202. O regime de previdência privada, de caráter complementar e organizado de forma autônoma em relação ao regime geral de previdência social, será facultativo, baseado na constituição de reservas que garantam o benefício contratado, e regulado por lei complementar.
............................................................................................................................................
§ 3º É vedado o aporte de recursos a entidade de previdência privada pela União, Estados, Distrito Federal e Municípios, suas autarquias, fundações, empresas públicas, sociedades de economia mista e outras entidades públicas, salvo na qualidade de patrocinador, situação na qual, em hipótese alguma, sua contribuição normal poderá exceder a do segurado.'       
Emenda Constitucional 20/1998
'Art. 5º - O disposto no art. 202, § 3º, da Constituição Federal, quanto à exigência de paridade entre a contribuição da patrocinadora e a contribuição do segurado, terá vigência no prazo de dois anos a partir da publicação desta Emenda, ou, caso ocorra antes, na data de publicação da lei complementar a que se refere o § 4º do mesmo artigo.'
Lei Complementar 109/2001
'Art. 21. O resultado deficitário nos planos ou nas entidades fechadas será equacionado por patrocinadores, participantes e assistidos, na proporção existente entre as suas contribuições, sem prejuízo de ação regressiva contra dirigentes ou terceiros que deram causa a dano ou prejuízo à entidade de previdência complementar.
§ 1o O equacionamento referido no caput poderá ser feito, dentre outras formas, por meio do aumento do valor das contribuições, instituição de contribuição adicional ou redução do valor dos benefícios a conceder, observadas as normas estabelecidas pelo órgão regulador e fiscalizador.
§ 2o A redução dos valores dos benefícios não se aplica aos assistidos, sendo cabível, nesse caso, a instituição de contribuição adicional para cobertura do acréscimo ocorrido em razão da revisão do plano.'
10.	Os regulamentos dos planos de benefícios questionados, por sua vez, estipulam (grifos acrescentados) :
Plano de Benefício Definido
'101.1 - A parcela do valor presente do saldamento, correspondente aos Assistidos existentes neste Plano em 29/06/2001, Data Efetiva dos Planos de Aposentadoria de Contribuição Definida e Saldado de Benefícios, não coberta pelo seu patrimônio, a partir de 15/12/2000, será considerada um compromisso especial, de responsabilidade da Patrocinadora, e será contratada através de instrumento específico a ser firmado entre a Patrocinadora e a Fundação, com cláusula de revisão atuarial. 
101.2 - A Patrocinadora será responsável pela integralização dos recursos referentes ao saldamento do Plano referido no item 101.1, de forma a manter o equilíbrio atuarial do Plano relativamente ao grupo abrangido pelo saldamento até a sua completa extinção.'
Plano Saldado de Benefícios
'C.5.2 - A parcela do valor presente do Benefício Saldado não coberta pelo patrimônio do Plano na Data Efetiva do Plano será considerada um compromisso especial, de responsabilidade da Patrocinadora, referente ao saldamento do Plano Anterior, e será contratada através de instrumento específico a ser firmado entre a Patrocinadora e a Fundação, com cláusula de revisão atuarial. 
C.5.2.1 - A Patrocinadora será responsável pela integralização dos recursos destinados à garantia do Benefício Saldado, previsto neste Regulamento, de forma a manter o equilíbrio atuarial do Plano até a sua completa extinção. 
C.5.2.2 - Para fins do que dispõe o item C.5.2.1, pelo menos uma vez a cada exercício, o valor do compromisso especial referido no item C.5.2 será reavaliado atuarialmente, ajustando-se as parcelas referentes a sua amortização para o período seguinte. 
C.5.3 - A Patrocinadora efetuará, ainda, Contribuição Extra destinada à cobertura das despesas administrativas, a ser definida anualmente no plano de custeio, observando sempre o limite legal aplicável.'
11.	É importante frisar que não se discute, aqui, a responsabilidade da companhia pelo déficit atuarial anterior a 15/12/2000, data em que a paridade entre as contribuições da patrocinadora e dos segurados se tornou exigência de índole constitucional (art. 202, § 3º, da CF, c/c os arts. 5º da EC 20/1998 e 21 da Lei Complementar 109/2001) .
12.	Como observou a SecexFinanças, corroborando a compreensão externada pela Previc,
'a legislação respalda atribuir exclusivamente à patrocinadora Chesf a responsabilidade pelo patrimônio necessário a saldar os compromissos vinculados ao serviço passado e aos déficits técnicos atuariais constituídos anteriormente a 16/12/2000, referentes aos participantes ativos que migraram para o plano CD, que passaram a compor o plano BS, e para os participantes já assistidos no plano BD até 29/06/2001, data efetiva da constituição dos Planos CD e BS. É a isto que se chama de saldamento do plano BD. Contudo, os déficits posteriores ao exercício de 2000, ou seja, de 2001 em diante, obrigar-se-iam à proporção contributiva disposta no art. 21 da Lei Complementar 109/2001' (item 38 da instrução) . 
13.	O problema é que, 
'as inquinadas cláusulas prescrevem, a título de saldamento, a responsabilidade exclusiva da patrocinadora na integralização dos recursos destinados à garantia dos benefícios, de forma a manter o equilíbrio atuarial do Plano até a sua completa extinção, ou seja, obrigam a Chesf a suportar todos e quaisquer déficits dos planos BD e BS também após 16/12/2000, restando prejudicada a paridade exigida a partir dessa data' (item 39) .
14.	De igual modo causa estranheza a assunção exclusiva, pela Chesf, das despesas administrativas dos planos oferecidos pela Fachesf, outro encargo que parece afrontar a exigência de paridade entre as contribuições da patrocinadora e as dos segurados.
15.	A propósito, a jurisprudência do Superior Tribunal de Justiça (STJ) é pródiga em afirmar a ausência de direito adquirido a regime de custeio de planos de previdência privada e, ainda, a mutualidade das obrigações dos patrocinadores, participantes e assistidos por eventuais déficits. A ementa do julgado adiante reproduzida ilustra o ponto (destaques acrescentados) :
'RECURSO ESPECIAL. CIVIL. PREVIDÊNCIA PRIVADA. REGIME DE CUSTEIO. DIREITO ADQUIRIDO. INEXISTÊNCIA. CARÁTER ESTATUTÁRIO DO PLANO. REAVALIAÇÃO ATUARIAL PERIÓDICA. LÓGICA DO SISTEMA DE CAPITALIZAÇÃO. MAJORAÇÃO DE CONTRIBUIÇÕES. POSSIBILIDADE. BUSCA DO EQUILÍBRIO FINANCEIRO E ATUARIAL DO FUNDO PREVIDENCIÁRIO. RESULTADO DEFICITÁRIO. ÔNUS DE PATROCINADORES, PARTICIPANTES E ASSISTIDOS. MUTUALIDADE.
1. Ação ordinária que visa a redução da alíquota relativa à contribuição de plano de previdência privada ao argumento de que os participantes possuem direito adquirido às regras vigentes na época da adesão, sendo ilegal a majoração promovida pela entidade em regulamento superveniente.
2. Pelo regime de capitalização, o benefício de previdência complementar será decorrente do montante de contribuições efetuadas e do resultado de investimentos, podendo haver, no caso de desequilíbrio financeiro e atuarial do fundo, superávit ou déficit, a influenciar os participantes do plano como um todo, já que pelo mutualismo serão beneficiados ou prejudicados, de modo que, nessa última hipótese, terão que arcar com os ônus daí advindos.
3. É da própria lógica do regime de capitalização do plano de previdência complementar o caráter estatutário, até porque, periodicamente, em cada balanço, todos os planos de benefícios devem ser reavaliados atuarialmente a fim de manter o equilíbrio do sistema, haja vista as flutuações do mercado e da economia, razão pela qual adaptações e ajustes ao longo do tempo revelam-se necessários, sendo inapropriado o engessamento normativo e regulamentar.
4. A possibilidade de alteração dos regulamentos dos planos de benefícios pelas entidades de previdência privada, com a supervisão de órgãos governamentais, e a adoção de sistema de revisão dos valores das contribuições e dos benefícios já encontravam previsão legal desde a Lei nº 6.435/1977 (arts. 3º, 21 e 42) , tendo sido mantidas na Lei Complementar nº 109/2001 (arts. 18 e 21) .
5. As modificações processadas nos regulamentos dos planos aplicam-se a todos os participantes das entidades fechadas de previdência privada, a partir da aprovação pelo órgão regulador e fiscalizador, observado, em qualquer caso, o direito acumulado de cada participante.
6. É assegurada ao participante que tenha cumprido os requisitos para obtenção dos benefícios previstos no plano a aplicação das disposições regulamentares vigentes na data em que se tornou elegível a um benefício de aposentadoria. Todavia, disso não decorre nenhum direito adquirido a regime de custeio, o qual poderá ser alterado a qualquer momento para manter o equilíbrio atuarial do plano, sempre que ocorrerem situações que o recomendem ou exijam, obedecidos os requisitos legais.
7. O resultado deficitário nos planos ou nas entidades fechadas será suportado por patrocinadores, participantes e assistidos, devendo o equacionamento ser feito, dentre outras formas, por meio do aumento do valor das contribuições, instituição de contribuição adicional ou redução do valor dos benefícios a conceder, observadas as normas estabelecidas pelo órgão regulador e fiscalizador (art. 21, § 1º, da Lei Complementar nº 109/2001) .
8. Se foi comprovada a necessidade técnica de adaptação financeira do plano, tanto por questões administrativas (equiparação da data de reajuste de empregados ativos e inativos) quanto por questões financeiras (realinhamento da contabilidade do fundo previdenciário em virtude da profunda instabilidade econômica do país) , não há falar em ilegalidade na majoração das contribuições dos participantes, pois, além de não ser vedada a alteração da forma de custeio do plano de previdência privada, foram respeitadas as normas legais para a instituição de tais modificações, como a aprovação em órgãos competentes e a busca do equilíbrio financeiro e atuarial do fundo previdenciário.
9. Recurso especial parcialmente conhecido e não provido' (REsp 1364013, rel. min. Ricardo Villas Bôas Cueva, Terceira Turma, julgado em 28/4/2015) .
16.	Presente, pois, o fumus boni iuris.
17.	De outra parte, a dimensão dos valores que mensalmente oneram os cofres da companhia, sabidamente de difícil reparação no futuro, evidencia o periculum in mora. Conforme levantamento feito pela unidade técnica, 
'apenas em 2022 há previsão de pagamento de mais de R$ 250 milhões em contribuições irregulares assumidas integralmente pela Chesf, o que pode dificultar sobremaneira a recomposição rápida e eficaz do status quo ante em eventuais ações judiciais com vistas ao ressarcimento dos prejuízos que venham a se acumular' (item 59 da instrução) .
18.	Assim, concedo, de ofício, a medida cautelar propugnada pela SecexFinanças, determinando à Companhia Hidrelétrica do São Francisco que suspenda, de imediato, até a apreciação final desta representação, o aporte de quaisquer valores para custeio de déficits atuariais dos planos de benefício definido (BD) e de benefício saldado (BS) , administrados pela Fundação Chesf de Assistência e Seguridade Social, assumidos e/ou contratados com base nos itens 101.1 a 101.4 do regulamento do Plano BD (4ª edição, de 2014) ou nos itens C.5.2, C.5.2.1, C.5.2.2 e C.5.3 do regulamento do plano BS (3ª edição, de 2007) , ou itens equivalentes nas edições anteriores.
19.	Paralelamente, determino a oitiva das duas entidades para que, no prazo de 15 (quinze) dias, manifestem-se acerca da matéria tratada nos autos.
20.	Por fim, determino ainda à secretaria especializada que apure a eventual ocorrência, em outras estatais, em particular naquelas que integram o grupo Eletrobrás, de situação semelhante, para oportuna adoção das medidas cabíveis.
	À SecexFinanças, para prosseguimento do feito."
É o relatório.

Fabiana Pereira de Belli (18.909/OAB-PE) e Amaro Rafael Martins Junior (16.054/OAB-PE), representando Fundação Chesf de Assistência e Seguridade Social.

Não atuou.

REPRESENTAÇÃO. COMPANHIA HIDRO ELÉTRICA DO SÃO FRANCISCO. ASSUNÇÃO INTEGRAL DE RESPONSABILIDADE POR EVENTUAIS DÉFICITS VERIFICADOS, APÓS A EDIÇÃO DA EMENDA CONSTITUCIONAL 20/1998 E DA LEI COMPLEMENTAR 109/2001, NOS PLANOS DE PREVIDÊNCIA COMPLEMENTAR PATROCINADOS PELA EMPRESA. APARENTE VIOLAÇÃO DA EXIGÊNCIA DE PARIDADE CONTRIBUTIVA COM OS BENEFICIÁRIOS/ASSISTIDOS. PRESENÇA DOS PRESSUPOSTOS PARA A CONCESSÃO DE MEDIDA CAUTELAR. CONHECIMENTO. REFERENDO À SUSPENSÃO DEFERIDA PELO MINISTRO-RELATOR.

REPRESENTAÇÃO (REPR)

Secretaria de Controle Externo do Sistema Financeiro Nacional (SecexFinanças).

Atuo nestes autos com fundamento no art. 27-A da Resolução-TCU 175/2005, tendo em vista ter sido designado, por meio da Portaria-TCU 35-SEAE, de 31/5/2022, substituto do eminente Ministro Benjamin Zymler.
2.	Em exame, representação oferecida pela Secretaria de Controle Externo do Sistema Financeiro Nacional e dos Fundos de Pensão (SecexFinanças) , noticiando possíveis irregularidades no custeio dos planos de benefícios de previdência complementar patrocinados pela Companhia Hidro Elétrica do São Francisco (Chesf) .
3.	Em linhas gerais, informa a unidade técnica que a Superintendência Nacional de Previdência Complementar (Previc) "julgou, em sua última instância administrativa, serem ilegais cláusulas constantes dos regulamentos dos planos de benefício definido (BD) e de benefício saldado (BS) , administrados pela Fundação Chesf de Assistência e Seguridade Social (Fachesf) , que atribuíram à patrocinadora Chesf a responsabilidade exclusiva sobre eventuais equacionamentos de déficit nos referidos planos, situação que poderia estar colidindo com preceitos constitucionais e legais".
4.	Mais especificamente, de acordo com a documentação encaminhada pela autarquia ao Tribunal, "a Chesf tem assumido a responsabilidade por quaisquer insuficiências futuras dos planos de benefícios, sem paridade (ou proporção contributiva) com os participantes/assistidos, em afronta ao disposto no § 3º do art. 202 da Constituição Federal, nos artigos 5º e 6º da Emenda Constitucional 20/1998 e no art. 21 da Lei Complementar (LC) 109/2001"  (grifei; peça 1, p. 3-4) .
5.	A propósito, o relator, Ministro Benjamin Zymler, acolheu proposta da unidade técnica para suspender, até que sobrevenha deliberação definitiva deste Tribunal sobre o mérito da matéria, o aporte de quaisquer valores, pela Chesf, para custeio de déficits atuariais - posteriores a 15/12/2000 e assumidos integralmente pela empresa - dos planos de benefício administrados pela Fachesf.  
6.	De fato, a assunção, pela companhia, da integralidade de déficits atuariais apresentados posteriormente a 16/12/2000 parece afrontar, em juízo de cognição sumária, o art. 202, § 3º, da Constituição Federal, c/c o art. 5º da Emenda Constitucional 20/1998, e, ainda, o art. 21 da Lei Complementar 109/2001.
7.	Para maior clareza, transcrevo os dispositivos (grifos acrescentados) :
Constituição Federal
"Art. 202. O regime de previdência privada, de caráter complementar e organizado de forma autônoma em relação ao regime geral de previdência social, será facultativo, baseado na constituição de reservas que garantam o benefício contratado, e regulado por lei complementar.
............................................................................................................................
§ 3º É vedado o aporte de recursos a entidade de previdência privada pela União, Estados, Distrito Federal e Municípios, suas autarquias, fundações, empresas públicas, sociedades de economia mista e outras entidades públicas, salvo na qualidade de patrocinador, situação na qual, em hipótese alguma, sua contribuição normal poderá exceder a do segurado."       
Emenda Constitucional 20/1998
"Art. 5º - O disposto no art. 202, § 3º, da Constituição Federal, quanto à exigência de paridade entre a contribuição da patrocinadora e a contribuição do segurado, terá vigência no prazo de dois anos a partir da publicação desta Emenda, ou, caso ocorra antes, na data de publicação da lei complementar a que se refere o § 4º do mesmo artigo."
Lei Complementar 109/2001
"Art. 21. O resultado deficitário nos planos ou nas entidades fechadas será equacionado por patrocinadores, participantes e assistidos, na proporção existente entre as suas contribuições, sem prejuízo de ação regressiva contra dirigentes ou terceiros que deram causa a dano ou prejuízo à entidade de previdência complementar.
§ 1o O equacionamento referido no caput poderá ser feito, dentre outras formas, por meio do aumento do valor das contribuições, instituição de contribuição adicional ou redução do valor dos benefícios a conceder, observadas as normas estabelecidas pelo órgão regulador e fiscalizador.
§ 2o A redução dos valores dos benefícios não se aplica aos assistidos, sendo cabível, nesse caso, a instituição de contribuição adicional para cobertura do acréscimo ocorrido em razão da revisão do plano."
8.	Os regulamentos dos planos de benefícios questionados, por sua vez, estipulam (grifos acrescentados) :
Plano de Benefício Definido
"101.1 - A parcela do valor presente do saldamento, correspondente aos Assistidos existentes neste Plano em 29/06/2001, Data Efetiva dos Planos de Aposentadoria de Contribuição Definida e Saldado de Benefícios, não coberta pelo seu patrimônio, a partir de 15/12/2000, será considerada um compromisso especial, de responsabilidade da Patrocinadora, e será contratada através de instrumento específico a ser firmado entre a Patrocinadora e a Fundação, com cláusula de revisão atuarial. 
101.2 - A Patrocinadora será responsável pela integralização dos recursos referentes ao saldamento do Plano referido no item 101.1, de forma a manter o equilíbrio atuarial do Plano relativamente ao grupo abrangido pelo saldamento até a sua completa extinção."
Plano Saldado de Benefícios
"C.5.2 - A parcela do valor presente do Benefício Saldado não coberta pelo patrimônio do Plano na Data Efetiva do Plano será considerada um compromisso especial, de responsabilidade da Patrocinadora, referente ao saldamento do Plano Anterior, e será contratada através de instrumento específico a ser firmado entre a Patrocinadora e a Fundação, com cláusula de revisão atuarial. 
C.5.2.1 - A Patrocinadora será responsável pela integralização dos recursos destinados à garantia do Benefício Saldado, previsto neste Regulamento, de forma a manter o equilíbrio atuarial do Plano até a sua completa extinção. 
C.5.2.2 - Para fins do que dispõe o item C.5.2.1, pelo menos uma vez a cada exercício, o valor do compromisso especial referido no item C.5.2 será reavaliado atuarialmente, ajustando-se as parcelas referentes a sua amortização para o período seguinte. 
C.5.3 - A Patrocinadora efetuará, ainda, Contribuição Extra destinada à cobertura das despesas administrativas, a ser definida anualmente no plano de custeio, observando sempre o limite legal aplicável."
9.	De igual modo, causa estranheza a assunção exclusiva, pela Chesf, das despesas administrativas dos planos oferecidos pela Fachesf, outro encargo que parece afrontar a exigência de paridade entre as contribuições da patrocinadora e as dos segurados.
10.	Além da fumaça do bom direito, a dimensão dos valores que mensalmente oneram os cofres da companhia, sabidamente de difícil reparação no futuro, evidencia o periculum in mora. Conforme levantamento feito pela unidade técnica, 
"apenas em 2022 há previsão de pagamento de mais de R$ 250 milhões em contribuições irregulares assumidas integralmente pela Chesf, o que pode dificultar sobremaneira a recomposição rápida e eficaz do status quo ante em eventuais ações judiciais com vistas ao ressarcimento dos prejuízos que venham a se acumular" (item 59 da instrução) .
11.	Por fim, não se apresenta o perigo da demora reverso, até porque não se impõe nenhuma restrição à atuação da Fachesf ou à utilização de seu patrimônio.
	Diante do exposto, com amparo no disposto no art. 276, caput e § 1º, do Regimento Interno, voto no sentido de que este Colegiado adote a deliberação que ora submeto a sua apreciação.
TCU, Sala das Sessões Ministro Luciano Brandão Alves de Souza, em 1 de junho de 2022.
ANDRÉ LUIS DE CARVALHO
Ministro-Substituto